臺灣高等法院臺南分院刑事裁定
110年度毒抗字第738號
抗  告  人  
即  被  告  甲○○
上列抗告人因強制戒治案件，不服臺灣臺南地方法院中華民國11
0年8月31日裁定（110年度毒聲字第872號）提起抗告，本院裁定
如下：
    主  文
抗告駁回。
    理  由
一、原裁定意旨略以：抗告人即被告甲○○（下稱抗告人）前因施
    用第一、二級毒品案件，經臺灣臺南地方法院（下稱原審法
    院）110年度毒聲字第298號裁定，自民國110年7月22日起，
    至法務部矯正署臺南看守所附設勒戒所執行觀察、勒戒，經
    該所醫療人員評分，認靜態因子得分57分，動態因子得分6
    分，合計共63分，判定為有繼續施用毒品傾向等情，有法務
    部矯正署臺南看守所於110年8月25日以南所衛字第11000076
    350號函檢送之法務部矯正署臺南看守所附設勒戒處所受觀
    察勒戒收容人甲○○之「有無繼續施用毒品傾向」證明書正本
    及評估標準紀錄表正本各1份在卷可稽，是檢察官聲請裁定
    令抗告人入戒治處所施以強制戒治，核無不合，應予准許，
    而依毒品危害防制條例第20條第2項規定，裁定抗告人令入
    戒治處所強制戒治，其期間為6個月以上，至無繼續強制戒
    治之必要為止，但最長不得逾1年等語。
二、抗告意旨略以：（一）抗告人因案先執行1年10月左右徒刑
    未執畢，後續接觀察勒戒處分，期間表現良好，未有生活不
    良紀錄。（二）抗告人雖曾於民國93年經裁定觀察、勒戒，
    期間至今已屆17年，雖期間亦有獲判徒刑，然而將此司法前
    科紀錄列為裁定（強制戒治）處分之依據，對抗告人實有不
    服之情，縱使曾獲判徒刑，於當時皆獲適當裁處，抵其過犯
    行為，此節是否與一罪不二罰及罪不溯及既往精神相抵觸。
    （三）抗告人目前尚有另案執行中（尚待執行），未來刑期
    可謂冗長，若依司法前科紀錄裁以（強制戒治）處分，可謂
    無端加諸一年刑期，實不利於抗告人之處遇此裁定明顯違反
    大法官釋憲法定明文規定，以公平公正，一罪不得裁定二罰
    本質，如此裁定確實不利於抗告人，亦違法律傾向於被告之
    人權其精神，爰依刑事訴訟法第403條第1項規定提起抗告，
    請將原裁定撤銷，更為適當合法之裁定等語。
三、按「觀察、勒戒後，檢察官依據勒戒處所之陳報，認受觀察
    、勒戒人有繼續施用毒品傾向者，檢察官應聲請法院裁定令
    入勒戒處所強制戒治，其期間為6個月以上，至無繼續強制
    戒治之必要為止，但最長不得逾1年」，毒品危害防制條例
    第20條第2項後段定有明文。又有無繼續施用毒品傾向之評
    估標準，並非完全以受勒戒人勒戒後之結果為準，勒戒前之
    各種情況，仍應作為評估之依據，依勒戒處所評分說明手冊
    規定，係以「前科紀錄與行為表現」、「臨床評估」及「社
    會穩定度」3項合併計算分數：㈠分數60分以上，判定為有繼
    續施用毒品傾向。㈡50分以下判定為無繼續施用毒品傾向。㈢
    51分至59分間判定者再做整體評估後決定，若判定為有繼續
    施用毒品傾向需加註理由。...而其中之「前科紀錄與行為
    表現」係依毒品犯罪相關司法紀錄、首次毒品犯罪年齡、其
    他犯罪相關紀錄、入所時尿液毒品檢驗、所內行為表現；「
    臨床評估」係物質使用行為、合法物質濫用、使用方式、使
    用年數、精神疾病共病（含反社會人格）、臨床綜合評估（
    含病識感、動機、態度、就醫意願）；「社會穩定度」則係
    依工作、家庭等，作為判斷分數之依據。因此，評斷有無吸
    食毒品傾向，係一具體個案之臨床實務及相關事證等情綜合
    判定，有其相當之專業依據及標準，且涉及專門醫學，又衡
    酌強制戒治之目的，係為協助施用毒品者戒斷毒品之心癮及
    身癮所為之一種保安處分類型，而該評估標準係適用於每一
    位受觀察、勒戒處分之人，具一致性、普遍性、客觀性，綜
    合判斷之結果，倘其評估由形式上觀察無擅斷或濫權等明顯
    不當之情事，法院宜予尊重。
四、經查：
（一）抗告人因施用第一、二級毒品犯行，前經原審法院以110
      年度毒聲字第298號裁定令入法務部矯正署臺南看守所附
      設勒戒處所執行觀察、勒戒後，依該「有無繼續施用毒品
      傾向評估標準紀錄表」記載之評分結果，認：①前科紀錄
      與行為表現部分合計為27分（毒品犯罪相關司法紀錄「有
      ，9筆」，每筆5分，上限10分計10分、首次毒品犯罪年齡
      為「21-30歲」計5分、其他犯罪相關紀錄「有，7筆」每
      筆2分，上限10分計10分、入所時尿液毒品檢驗為「無藥
      物反應」計0分，上開4項靜態因子合計為25分。所內行為
      表現「持續於所內抽菸」計2分，上開動態因子合計為2分
      ）；②臨床評估部分合計為36分（多種毒品濫用「海洛因
      、安非他命」計10分、合法物質濫用〈菸、酒、檳榔〉「有
      ，菸」計2分、「使用方式為有注射使用」計10分、使用
      年數「超過一年」計10分），上開4項靜態因子合計為32
      分；精神疾病共病〈含反社會人格〉經評定為「無」計0分
      、臨床綜合評估〈含病識感、動機、態度、就醫意願〉評定
      為「中度」計4分，上開2項動態因子合計為4分）；③社會
      穩定度部分合計為0分（工作為「全職工作」計0分，家人
      藥物濫用為「無」計0分，上開2項靜態因子合計0分；入
      所後家人是否訪視為「有」計0分、出所後是否與家人同
      住為「是」計0分，上開2項動態因子合計0分）。以上①至
      ③部分之總分合計為63分（靜態因子共計57分，動態因子
      共計6分），已在60分以上，而綜合判斷為「有繼續施用
      毒品傾向」等情，有法務部矯正署臺南看守所於110年8月
      25日以南所衛字第11000076350號函檢送之法務部矯正署
      臺南看守所附設勒戒處所受觀察勒戒收容人甲○○之「有無
      繼續施用毒品傾向」證明書及評估標準紀錄表正本各1份
      在卷可稽（見110年度毒偵字第761號偵查卷宗第34至36頁
      ）。該綜合判斷之結果係由該所具相關專業知識經驗人士
      ，依其本職學識，為上述各項評估所為之綜合判斷，核與
      前揭勒戒處所評分說明手冊之規定並無不合，所為之綜合
      評分係依抗告人在執行觀察、勒戒期間之個案臨床實務及
      具體事證，據以判定抗告人「有繼續施用毒品傾向」，洵
      屬有據，檢察官聲請裁定令抗告人入戒治處所施以強制戒
      治，核無不合。是原審依檢察官聲請，參酌前揭有無繼續
      施用毒品傾向證明書及評估標準紀錄表，裁定令抗告人入
      戒治處所施以強制戒治，自屬適法。
（二）抗告人固以前詞提出抗告，然查：抗告意旨雖主張其觀察
      勒戒處分，期間表現良好，未有生活不良紀錄，但抗告人
      因「持續於所內抽菸」，此部分遭加計2分；另抗告意旨
      雖主張其目前尚有另案執行中（尚待執行），未來刑期可
      謂冗長，若依司法前科紀錄裁以（強制戒治）處分，可謂
      無端加諸一年刑期等語，但評斷有無吸食毒品傾向，係一
      具體個案之臨床實務及相關事證等情綜合判斷，有其相當
      之專業依據及標準，且涉及專門醫學，且衡酌強制戒治之
      目的，係為協助施用毒品者戒斷毒品之心癮及身癮所為之
      一種保安處分類型，而「有無繼續施用毒品傾向評估標準
      表」所列之評估標準係適用於每一位受觀察、勒戒處分之
      人，具一致性、普遍性、客觀性，綜合判斷之結果，業如
      前述。又於司法實務或醫學臨床上，具有毒品前科紀錄者
      ，或因長期有機會接觸毒品，或因欲藉由毒品作用暫時隔
      絕現實環境，其反覆性、繼續性地再犯施用毒品犯行之機
      率，確實較沒有毒品前科者高，因此上開評估標準方會將
      勒戒人之前科紀錄列入重要之評分項目，且於評分說明手
      冊明訂：所謂毒品犯罪相關司法紀錄，不論其為吸食施打
      、運輸、販賣、持有毒品或其他罪名，凡觸犯毒品危害防
      制條例、原肅清煙毒條例、原麻醉藥品管理條例或管制藥
      品管理條例相關刑罰規定者均屬之，觀察勒戒、強制戒治
      及緩起訴後不起訴的紀錄也列入毒品相關犯罪紀錄項目範
      圍，被告自92年迄109年間，確實有9筆毒品相關前科，有
      被告之前案紀錄表在卷可參，被告於上開期間反覆施用毒
      品的前科紀錄，恰符合上開經驗法則，可見上開評估標準
      將勒戒人的前科紀錄做為重要評估依據，並無違法不當之
      處，加上戒治目的係為幫助施用毒品者日後戒除毒癮，將
      施用毒品者之前科列入評分項目，自無違反一事不二罰重
      複評價禁止原則，亦無抗告人所稱抵觸同一罪不得裁定二
      罰之原則及罪不溯及既往精神之可言。再者，上開評估標
      準均有評分者的具體醫師代號，表彰評分者為其評分結果
      負責，被告經評估有多種毒品濫用（海洛因、安非他命）
      得分10分、合法物質（菸）濫用得分2分、使用毒品超過
      一年得分10分，應係評分醫師以詢問被告等方式進行查核
      結果，而有所依據。是抗告人質疑「依司法前科紀錄裁以
      強制戒治處分，可謂無端加諸一年刑期」云云，尚無可採
      。
五、綜上，原審法院依據檢察官之聲請，依毒品危害防制條例第
    20條第2項規定，裁定抗告人令入戒治處所施以強制戒治，
    其期間為6個月以上，至無繼續強制戒治之必要為止，但最
    長不得逾1年，經核並無不合。抗告人仍執上開事由提起抗
    告，指摘原裁定不當，非有理由，應予駁回。
據上論斷，應依刑事訴訟法第412條，裁定如主文。
中　　華　　民　　國　　110 　年　　9 　　月　　16　　日
                  刑事第四庭    審判長法  官  郭玫利
                                      法  官  林臻嫺 
                                      法  官  曾子珍
以上正本證明與原本無異。
不得再抗告。
　　　　　　　　　　　　　　　　　　　書記官  李淑惠　　
中　　華　　民　　國　　110 　年　　9 　　月　　16　　日